台灣彰化地方法院民事判決　九十二年度簡上字第六○號
　　上　訴　人　乙○○
　　訴訟代理人　黃勝雄律師
　　被上訴人　　甲○○
　　訴訟代理人　林永貹律師
右當事人間請求拆屋還地事件，上訴人對於中華民國九十二年三月二十七日本院員林
簡易庭九十一年度員簡字第一六五號判決提起上訴，本院於九十三年十月二十日言詞
辯論終結，判決如左：
    主      文
原判決關於駁回上訴人後開第二項之訴部分，及該部分假執行的聲請並訴訟費用之裁
判均廢棄。
被上訴人應將坐落彰化縣員林鎮○○段六九九號土地上如附圖所示Ｂ部分面積０．０
０一四公頃之鐵架造遮雨棚上覆蓋的烤漆板拆除。
第一、二審訴訟費用除撤回起訴部分外由被上訴人負擔。
    事實及理由
一、上訴人起訴主張坐落彰化縣員林鎮○○段六九九號土地（下稱六九九號土地）為
    其所有，相鄰之同段七三０號土地（下稱七三０號土地）則為被上訴人所有，詎
    被上訴人所有的鐵架造遮雨棚（其上覆蓋烤漆板）竟無權占有上訴人所有六九九
    號土地上空如附圖所示Ｂ部分面積０．００一四公頃，侵害其所有權，為上訴人
    因重建房屋，申請使用執照時發現，爰依民法第七百六十七條規定，提起本訴，
    聲明請求被上訴人拆除上述遮雨棚，並交還土地。
二、被上訴人則辯稱：（一）上訴人主張拆除的遮雨棚是華成市場早期住戶所共同集
    資興建，屬華成市場之共有財產，被上訴人乃遲至七十五年間才承買坐落於市場
    內的住宅，故對該遮雨棚並無所有權，自不得處分遮雨棚，上訴人訴請被上訴人
    拆除，其權利主張之對象顯然錯誤。（二）上訴人既自承曾得被上訴人同意，將
    遮雨棚拆除後，再予以回復原狀的事實，則因上訴人搭建遮雨棚的行為，足以引
    起被上訴人正當之信任，以為上訴人不欲拆除遮雨棚，故上訴人提起本訴，請求
    被上訴人拆除遮雨棚，其權利之行使顯然違反誠實信用原則。（三）上訴人於其
    甫新建完成的建物旁，也搭建遮雨棚以供出入華成市場民眾遮風避雨之需，則其
    對於遮雨棚存在，有助市場效用的情形，顯然知之甚詳，自可推知其確有「默示
    同意遮雨棚存在的意示表示」，且上訴人既稱其訴請拆除遮雨棚的目的，是為符
    合法定空地比例，乃又自行在其建物旁搭建遮雨棚，顯違常理，其目的在於損害
    公共利益，應屬權利濫用。（四）上訴人於得被上訴人同意，將遮雨棚拆除時，
    已知悉該遮雨棚越界，竟又予以恢復原狀，積極協助興築維護，依民法第七百九
    十六條越界建築的規定，上訴人不得主張拆除遮雨棚等語。
三、本件原審判決駁回上訴人之訴。上訴人全部聲明不服，初則求為將原判決不利於
    上訴人部分廢棄，改判為被上訴人應將六九九號土地上如附圖所示Ｂ部分面積０
    ．００一四公頃之鐵架造遮雨棚拆除，並將土地交還上訴人。嗣則減縮上訴聲明
    ，並撤回拆除遮雨棚骨架及交還土地部分之訴，求為判決將原判決後述不利於上
    訴人部分廢棄，改判為被上訴人應將六九九號土地上如附圖所示Ｂ部分面積０．
    ００一四公頃之鐵架造遮雨棚上覆蓋的烤漆板拆除。被上訴人則求為判決駁回上
    訴。
四、上訴人主張前述六九九號土地為其所有，相鄰之七三０號土地則為被上訴人所有
    ，詎被上訴人所有的鐵架造遮雨棚（其上覆蓋烤漆板）無權占有上訴人所有六九
    九號土地上空如附圖所示Ｂ部分面積０．００一四公頃的事實，已經提出照片、
    地籍圖謄本及土地登記謄本等件為證，且經原審及本院勘驗現場，囑託彰化縣員
    林地政事務所派員測量明確，製有勘驗筆錄、略圖及附圖之複丈成果圖附卷可稽
    。被上訴人除否認遮雨棚為其所有及無權占有等情，並以前詞為辯外，對於其餘
    事實不為爭執，應認上訴人主張六九九號土地為其所有，相鄰之七三０號土地為
    被上訴人所有，如附圖所示Ｂ部分面積０．００一四公頃的鐵架造遮雨棚（其上
    覆蓋烤漆板）占有上訴人所有六九九號土地上空的事實為真正。
五、上訴人主張前述鐵架造遮雨棚為被上訴人所有，雖為被上訴人所否認，然該遮雨
    棚是華成市場早期住戶興建，且被上訴人所有坐落七三０號土地上的房屋是嗣後
    向該住戶承買而來等情，為兩造所不爭執。則因遮雨棚乃固定附著於前述被上訴
    人所有房屋之上，成為房屋的一部分，此有照片在卷足憑，並經本院勘驗屬實，
    依民法第八百十一條規定，該遮雨棚的所有權自為房屋的所有人取得，而隨房屋
    所有權之移轉而移轉。故被上訴人即因承買上述房屋，為房屋的所有人而取得遮
    雨棚的所有權，自得處分該遮雨棚。嗣該遮雨棚雖因被上訴人同意上訴人拆除後
    ，再由上訴人予以回復原狀，此也為兩造所不爭執，但遮雨棚既又固定附著於被
    上訴人所有房屋之上，自亦成為房屋的一部分，而為被上訴人所有，被上訴人仍
    得處分該遮雨棚。被上訴人辯稱遮雨棚屬華成市場之共有財產，被上訴人不得處
    分遮雨棚，上訴人權利主張之對象錯誤等語，不足採取。
六、如上所述，上訴人曾得被上訴人同意，將遮雨棚拆除後，再予以回復原狀。據此
    ，固可認上訴人有同意將附圖所示Ｂ部分土地上空借予被上訴人建造遮雨棚的事
    實。惟按法定空地的目的，在於使建築物有適當的空間，以供採光、通風、維護
    生活起居環境，而防火間隔之留設，乃於發生火災時，阻隔火勢蔓延，藉以逃生
    避難之用，兩者自均不得於其上建造違反其設置目的的建築物，以維護公共利益
    及安全，如有於其上建造違反其設置目的的建築物，依建築法第二十五條第一項
    但書、第八十六條第一款及違章建築處理辦法第二條、第五條規定，乃屬違章建
    築，應予拆除。查附圖所示Ｂ部分土地為法定空地，並部分兼作防火間隔使用，
    此觀卷附台中高等行政法院九十年度訴字第二九六號判決及被上訴人提出的上訴
    人房屋新建工程平面圖明白，自不得於其上建造違反其設置目的的建築物。而前
    述遮雨棚並未領用雜項執照，此為被上訴人所自承，即屬違章建築，且該遮雨棚
    固定附著於被上訴人所有房屋之上，占用部分法定空地及六九九號土地所應留設
    的全部防火間隔，實有妨礙公共利益及安全。因此，上訴人同意將附圖所示Ｂ部
    分土地上空借予被上訴人建造遮雨棚，顯然違反禁止規定，依民法第七十二條規
    定，應屬無效，被上訴人即無使用Ｂ部分土地的權利。又上述遮雨棚既占用法定
    空地及防火間隔，有礙公共利益及安全，依法本應拆除，則上訴人請求將之拆除
    ，自在回復法律規定的狀態，即無違反誠實信用原則，亦非權利濫用。被上訴人
    辯稱上訴人請求拆除遮雨棚，違反誠實信用原則，亦屬權利濫用等語，也難憑採
    。
七、民法第七百九十六條前段規定：「土地所有人建築房屋逾越疆界者，鄰地所有人
    如知其越界而不即提出異議，不得請求移去或變更其建築物。」，可知越界者須
    為房屋，土地所有人才不能請求移去或變更。如非為房屋，或屬房屋但無永久性
    ，或移去、變更並無妨礙之簡單房屋，均無本條的適用（最高法院五十九年度台
    上字第一七九九號、六十二年度台上字第一一一二號判例參照）。前述遮雨棚雖
    固定附著於被上訴人所有房屋之上，然非房屋主體，其移除不影響房屋，上訴人
    請求拆除，並無民法第七百九十六條前段規定的適用。被上訴人辯稱依民法第七
    百九十六條前段規定，上訴人不得請求拆除遮雨棚等語，亦無從採取。
八、綜上所述，被上訴人所有的遮雨棚占用上訴人所有六九九號土地上空如附圖所示
    Ｂ部分面積０．００一四公頃，既不能證明有何正當權源，自屬無權占有。則上
    訴人依民法第七百六十七條規定，請求被上訴人將六九九號土地上如附圖所示Ｂ
    部分面積０．００一四公頃之鐵架造遮雨棚上覆蓋的烤漆板拆除，於法有據，應
    予准許。此部分原審為上訴人敗訴的判決，尚有未洽。上訴意旨指摘原判決不當
    ，求予廢棄改判，為有理由，爰由本院改判如主文第二項所示。至於上訴人訴請
    拆除遮雨棚骨架及交還土地部分，既經上訴人撤回起訴，本院即無從判決，附此
    敘明。
九、結論：本件上訴為有理由，本院依民事訴訟法第四百三十六條之一第三項、第四
    百五十條、第七十八條，判決如主文所示。
中　　　華　　　民　　　國　　九十三　　年　　 十一 　　月　　　三　　　日
                                      民事第二庭
~B審判長法官　何志通
~B法　　　官　陳瑞水
~B法　　　官　廖國佑
右為正本係照原本作成
不得上訴。
中　　　華　　　民　　　國　　九十三　　年　　 十一 　　月　　　三　　　日
~B法院書記官　莊素美
